臺灣臺中地方法院民事判決             100年度訴字第1010號
原      告  兆豐國際商業銀行股份有限公司
法定代理人  蔡友才
訴訟代理人  鄭建清
            陳澤宇
            呂實在
被      告  廖金龍
訴訟代理人  廖靜如
            溫令行律師
上列當事人間請求清償借款事件，本院於民國100年8月23日言詞
辯論終結，判決如下：
    主    文
被告應給付原告新臺幣佰玖拾伍萬零壹拾柒元，及自民國八十
七年九月二十九日起至清償日止，按週年利率百分之九點二計算
之利息，其逾期在六個月以內者，按上開利率百分之十，其逾期
超過六個月者，按上開利率百分之二十計算之違約金。
訴訟費用由被告負擔。
    事實及理由
甲、程序方面：本件原告起訴原聲明求為：「被告應給付原告新
    台幣（下同）4,023,436元，及自民國87年9月29日起至清償
    日止，按週年利率百分之9.2計算之利息，其逾期在6個月以
    內者，按上開利率百分之10，其逾期超過6個月者，按上開
    利率百分之20計算之違約金。」之判決，嗣於訴狀送達被告
    後，原告於100年5月24日以書狀變更其聲明求為：「被告應
    給付原告3,950,017元及自87年9月29日起至清償日止，按週
    年利率百分之9.2計算之利息，其逾期在6個月以內者，按上
    開利率百分之10，其逾期超過6個月者，按上開利率百分之
    20計算之違約金。」之判決，核為減縮其應受判決事項之聲
    明，與民事訴訟法第255條第1項第3款之規定並無不符，自
    為法之所許，合先敘明。
乙、實體方面：
壹、原告方面：
一、原告起訴主張：訴外人德周機械股份有限公司（下稱德周機
    械公司）於83 年9月14日邀同其他訴外人陳良俊、魏芳及被
    告為連帶保證人，向原告之前身交通銀行借款新台幣（下同
    ）600萬元，約定借貸期限自85年3月15日起每3個月為一期
    共分15 期，利息則按週年利率百分之9.2計算，應按期平均
    攤還本息。若遲延履行時，即喪失期限利益，全部債務視為
    到期，除仍按上開約定利率計付遲延利息外，其逾期清償在
    6個月以內者，並應按上開利率百分之10，超過6個月者，就
    超過部分，按上開利率百分之20加付違約金。惟本件借貸自
    86年8月1日後即未按期清償本息，雖經催告，仍未獲置理，
    依約已喪失期限利益，全部債務視為到期，其債務本金結欠
    440萬元及自86年8月1日起至清償日止之利息、違約金。原
    告遂向台南地方法院以87年度執字第3370號案件聲請拍賣訴
    外人德周機械公司所有供抵押之動產而受償160萬元，現尚
    欠本金3,950,017元及利息、違約金尚未受償。被告既為本
    件借款之連帶保證人，依法即應與訴外人德周機械公司連帶
    負清償責任。爰依連帶保證之法律關係，提起本件訴訟，請
    求被告給付本件借款。
二、聲明：被告應給付原告3,950,017元，及自87年9月29日起至
    清償日止，按週年利率百分之9.2計算之利息，其逾期在6個
    月以內者，按上開利率百分之10，其逾期超過6個月者，按
    上開利率百分之20計算之違約金。
三、原告對被告抗辯之陳述：被告曾於83年9月21日出具印鑑約
    定書，其內容略以：與本行往來之一切法律文件，如蓋有印
    鑑約定書上留存之印鑑，即視該印章為被告本人親自所持用
    。而本件借款合約書留存之被告印鑑，其樣式與印鑑約定書
    上所留存者相符，則被告否認其對原告負有連帶保證責任之
    抗辯，與被告在印鑑約定書所為之意思表示，顯有矛盾。一
    般銀行實務上，如果是公司要借貸者，通常都以同一個印鑑
    為準，約定之後要借貸時，就使用該印鑑，作為往後之認定
    。況被告的確有來銀行簽放款合約書，原告銀行所為對保簽
    約之程序，完全合法。
貳、被告則以：
一、原告銀行請求被告清償訴外人德周機械公司之系爭借款，係
    以被告任訴外人德周機械公司就系爭借款之連帶保證人，並
    提出交通銀行中長期放款合約書等為據。然而，被告根本從
    未擔任德周機械公司之連帶保證人，從未於系爭放款合約上
    簽名，更從未使用過該枚印鑑，遑論於合約上蓋章用印，依
    民事訴訟法第357條規定及最高法院91年台上字第1646號、
    86年台上字第1259號判決見解，原告自應就該等文書之真正
    ，即原告應就被告確實有曾於該合約書簽名或蓋章一事，負
    舉證責任。依系爭放款合約書末頁所記載，關於「乙方連帶
    保證人: 廖金龍」之字樣，與其他放款合約之立合約人字體
    顯然出於同一人之手，且並非被告之字體，至為灼然。原告
    雖主張系爭放款合約書經被告用印，惟系爭放款合約書上該
    枚印文，根本非被告所有，亦非被告所刻，何來持以用印之
    事實？原告雖又提出印鑑約定書乙紙以示證明，惟查，對照
    印鑑約定書及放款合約書之簽署時間，前者係83年9月21日
    ，而後者為83年9月14日；系爭放款合約書上之印鑑，其印
    鑑約定書之簽署時間，竟然晚於系爭放款合約事之簽署時間
    。若系爭放款合約書果係被告持系爭印鑑所蓋，依一般銀行
    界之作業習慣，印鑑約定書勢必與放款合約書於同日一併處
    理，此觀本件印鑑約定書第1點即載以「本人現在及將來所
    簽發之債權約據、連帶保證書、票據或其他文件及為背書、
    承兌、參加承兌或為其他法律行為所使用之印章，如與本約
    定書所留存之印鑑相符實即視為該印章為本人親自所持用，
    本人願依照該項文件之文義負法律責任」等語即明。則原告
    尚難持該印鑑約定書，即理所當然謂系爭放款合約書上之印
    文，確係被告所蓋。
二、再者，原告身為國內老牌行庫，怎有可能犯下印鑑約定書竟
    於放款合約之後簽署之錯誤？且如上所述，印鑑約定書第1
    點亦載明「現在及將來」始得為證明之用，則原告銀行明知
    系爭放款合約書之簽署根本早於印鑑約定書之簽署日，則銀
    行就放款乃經常性作業，此亦為銀行之常用文件，衡諸常理
    自不會犯下該等嚴重錯誤。實際上，被告之所以簽署該印鑑
    約定書，係因介紹其插德周機械公司暗股之朋友，於83年9
    月21日當日通知被告至原告銀行為德周機械公司分紅利開戶
    之用，被告業於100年7月5日庭訊中說明甚詳。故可知，本
    案印鑑約定書之簽署，根本並非為系爭放款合約之用，此自
    印鑑約定書之簽署，係晚於系爭放款合約書之簽署日，即甚
    明確。亦可確知，不論系爭放款合約書上之印文，抑或印鑑
    約定書上之印文，根本非被告所蓋。被告雖於83年9月21日
    曾簽署印鑑約定書，惟日後並未向原告銀行補蓋章。蓋被告
    當時雖因朋友介紹，一時為惑插暗股投資，惟投資後馬上發
    現德周機械公司可能「有問題」，實際上，德周機械公司於
    83年5月21日設立後，84年9月15日即迫廢止，顯然被告斯時
    之第六感並非空穴來風。被告當時本欲開戶而簽署印鑑約定
    書，後因感覺德周機械公司不對勁而作罷，而認為該印鑑約
    定書既然未補印鑑，當然不會有任何效果，該張印鑑約定書
    自將直接作廢，豈能料到竟遭他人自行刻印貸以鉅額借款？
    復參以證人陳榮春即系爭放款經辦人員，於本件證述：「（
    當時簽名有無同時讓當事人在上面蓋印文？提示系爭約定書
    ）有讓當事人在上面蓋印文，核對當事人的身分證是正確無
    誤…」惟其後又改稱：「我對被告印象因為對保人多及時間
    久了，我印象不清楚了。」、「我記得當時被告跟我講說9
    月14日當天沒有空，說改天再來補對保，後來被告是9月21
    日才來銀行簽合約書並且補辦對保手續，在放款合約書上補
    蓋印。」該名證人乃原告銀行之老員工，系爭借款係由其經
    辦，惟該貸款是受理於83年，期間已歷經17年有餘，其年事
    已高，手邊經辦之貸款案件多不可屬，然其對系爭放款過程
    竟能如數家珍，甚至能道出當時有核對被告身分證、於9月
    21日補辦對保、補蓋章等繁瑣之事宜云云，惟姑不論證人是
    否出於其利害而為證言，其所述證詞是否僅係將其一貫作業
    方式道出？且觀其亦承認「我印象不清楚了」等語，則顯然
    證人陳榮春之證詞，並無能證明系爭放款合約確係由被告所
    蓋章。
三、再觀察系爭放款合約書第1頁第1節上方及表格處，均有全體
    當事人之印文，並自該等印文之蓋印順序可知，若被告之印
    文果係如證人聲稱為被告「於之後所補蓋」，則順序一般來
    說自應蓋於最末，惟該等印文順序及位置，看起來實在不像
    是於簽約後之「事後補蓋」。則原告主張被告係任德周機械
    公司之連帶保證人而於系爭放款合約書蓋章云云，惟該印文
    是否為被告之印章？是否為被告所蓋？究竟是何日所蓋？此
    等事項均涉及其所提出書證是否具備形式證據力。原告於主
    張系爭放款合約書之實質內容前，自應負舉證責任，證明該
    等放款合約書確係由被告蓋章之事實。若無，當不得持之對
    被告主張連帶保證人之借款清償責任。又，為證明原告提出
    之印鑑資料該印章係偽刻不實，非被告使用之印章，亦可另
    行調閱被告與元大銀行於83年間往來之印鑑證明以符實際。
四、聲明：（一）原告之訴駁回。（二）如受不利判決，願供擔
    保，請准宣告免為假執行。
、本院之判斷：
一、原告主張訴外人德周機械公司於83年9月14日邀同其他訴外
    人陳良俊、魏芳為連帶保證人，向原告之前身交通銀行借款
    600萬元，約定借貸期限自85年3月15日起每3個月為一期共
    分15期，利息則按週年利率百分之9.2計算，應按期平均攤
    還本息。若遲延履行時，即喪失期限利益，全部債務視為到
    期，除仍按上開約定利率計付遲延利息外，其逾期清償在6
    個月以內者，並應按上開利率百分之10，超過6個月者，就
    超過部分，按上開利率百分之20加付違約金。惟本件借貸自
    86年8月1日後即未按期清償本息，雖經催告，仍未獲置理，
    依約已喪失期限利益，全部債務視為到期，其債務本金結欠
    440萬元及自86年8月1日起至清償日止之利息、違約金。原
    告遂向台南地方法院以87年度執字第3370號案件聲請拍賣訴
    外人德周機械股份有限公司所有供抵押之動產而受償160萬
    元，現尚欠本金3,950,017元及利息、違約金尚未清償之事
    實，業據其提出中長期放款合約、催告存證信函、台南地方
    法院債權憑證及強制執行金額計算書分配表為證，且為被告
    所不爭執，堪信為真實。
二、原告另主張被告亦為德周機械公司上開借款之連帶保證人，
    則為被告所否認，並以前揭情詞置辯，從而，本件所應審究
    者，即為被告是否確有擔任德周機械公司上開借款之連帶保
    證人。經查：
（一）被告前於83年9月21日曾與原告簽訂約定書，而立約定書
      人處，並有被告之簽名及用印，有原告提出之約定書1紙
      附卷可參，被告雖辯稱：伊當日是要去銀行辦理開戶，立
      約定書人處之簽名，確為其所親簽，然印文並非其本人之
      印章所蓋用，因伊未攜帶印章，故僅在立約定書人處簽名
      後，即先行離開云云。然查，倘被告當日係前往銀行開戶
      ，自應在開戶申請書上簽名，又豈會在該約定書上簽名？
      再被告當日既係要前往銀行開戶，自會攜帶印章前往，豈
      會未攜帶印章即前往銀行開戶？又倘被告忘記攜帶印章，
      自可返回攜帶後，再前往銀行辦理相關簽名及用印之手續
      ，亦無先在約定書上之立約定書人處簽名後，始行離開之
      理。況證人陳榮春於本院審理時具結證稱：「（請問你是
      德周機械工業（股）公司貸款案的經辦行員？其中簽約對
      保作業都是由你一人負責辦理？）是的。是的，都是由我
      一人辦的。」、「（貸款案敘作前後，一般授信案件的簽
      約對保作業，是否均由經辦行員親洽當事人辦理？貸款案
      是否為例外？）對。本案也沒有例外。」、「（提示系爭
      約定書，當時簽名有無同時讓當事人在上面蓋印文？）有
      讓當事人在上面蓋印文，核對當事人的身分證是正確無誤
      ，我們就蓋當事人的印鑑，我們的作業流程就是這樣。我
      們有通知當事人要帶印章，我沒有遇過當事人到場才說沒
      有帶印章的情形。」、「（提示放款合約書，當時是否是
      你對保？）是的。我們一般的對保程序是通知對保人來，
      拿印章及身分證，若身分無誤，我們就拿印章蓋下去。本
      件被告廖金龍的對保程序也是這樣，本件被告是我對保的
      ，我對被告印象因為對保人多及時間久了，我印象不清楚
      了。」、「（為何放款合約書與合約書上你的印章不同？
      ）因為我們銀行有很多不同的印章，專門針對不同的流程
      來用印。」、「（約定書與放款合約書上的日期為何不同
      ，為何不先簽約定書，再簽放款合約？）合約書上有3個
      保證人，9月14日那天簽放款合約書，我記得當時被告跟
      我講說9月14日當天沒有空，說改天再來補對保，後來被
      告是9月21日才來銀行簽合約書並且補辦對保手續，在放
      款合約書上補蓋印。」等語，足見系爭約定書上之印文，
      確為被告親持印章所蓋用，被告空言辯稱上開印文並非其
      本人之印章所蓋用云云，尚非可採。
（二）又經本院將系爭中長期放款合約上被告之印文，與上開約
      定書上被告之印文，送內政部警政署刑事警察局鑑定，該
      局將放款合約書內之4枚「廖金龍」印文，由右至左分別
      予以編號為A101至A104，另將約定書內之2枚「廖金龍」
      印文，由上至下分別予以編號為B101至B102，經鑑定結果
      ，其中編號A102、A103號「廖金龍」印文共2枚與編號為
      B101號「廖金龍」印文1枚相符，另編號A101、A104號「
      廖金龍」印文共2枚因部分紋線欠清晰且特徵不顯，故是
      否與比對印文相符一節，無法鑑定；另編號B102號「廖金
      龍」印文1枚因部分紋線欠清晰且特徵不顯，故不列入比
      對印文等情，有內政部警政署刑事警察局100年8月22 日
      刑鑑字第1000090931號鑑定書1件在卷可參，查編號A101
      至A104之4枚「廖金龍」印文，既均出現於同一份放款合
      約書上，顯係同一枚印章所蓋用，而編號A102、A103 號
      之「廖金龍」印文共2枚復與約定書上編號為B101號之「
      廖金龍」印文1枚相符，顯見放款合約書與約定書上「廖
      金龍」之印文，均屬相符。又系爭約定書上之印文，確為
      被告親持印章所蓋用，已經本院認定於前，，則系爭中長
      期放款合約上立合約人處被告之印文，顯係以被告之印章
      所蓋用，堪信證人陳榮春證稱被告於9月21日才來銀行簽
      合約書並且補辦對保手續，並在放款合約書上補蓋印等語
      ，確與事實相符。雖被告猶否認上開印文為其本人所蓋用
      ，然其陳述與證人上開證詞相左，已非可採。況按私文書
      經本人或其代理人簽名、蓋章者，推定為真正，民事訴訟
      法第358條定有明文。又印章由自己蓋用，或由有權使用
      之人蓋用為常態，由無權使用之人蓋用為變態，故主張變
      態事實之當事人，應就此負舉證責任。又當事人已承認私
      文書上之印文為真正，僅否認係其本人或代理人所蓋時，
      依舉證責任分配原則，應由為此爭執之當事人負舉證責任
      （最高法院74年度台上字第2143號、95年度台上字第1786
      號判決參照）。查系爭中長期放款合約上立合約人處被告
      之印文，既與被告本人持用之印章相符，依上所述，被告
      否認上開印文為其本人所蓋時，即應負舉證之責，然被告
      對此有利於己之事實，始終未能舉證以實其說，其辯稱放
      款合約書上之印文並非其所蓋用云云，即非可採。雖被告
      另辯稱：依一般銀行界之作業習慣，印鑑約定書均與放款
      合約書同日簽立，然本件約定書之簽立日期為83年9月21
      日，反而在放款合約書之簽立日期即83年9月14日之前，
      與一般銀行之作業模式不同，足見本件約定書與放款合約
      書並無關連，故放款合約書上之印文並非被告所蓋用云云
      ，然查，證人陳榮春就此節業已具結證稱：被告係於9月
      21日才來銀行簽合約書並且補辦對保手續，在放款合約書
      上補蓋印等語，是被告主張本件與一般銀行界之作業習慣
      有違云云，已非可採。況縱認約定書簽立之日期在放款合
      約書之後，亦無從據此即認為放款合約書上之印文並非被
      告所蓋用，是被告前揭所辯，均非可採。
（三）至被告雖一再爭執系爭中長期放款合約上立合約人處被告
      之簽名，亦非其本人所親簽，被告自無需依該長期放款合
      約之文義，負連帶保證人之責任云云。然按依法律之規定
      ，有使用文字之必要者，得不由本人自寫，但必須親自簽
      名。如有用印章代簽名者，其蓋章與簽名生同等之效力，
      民法第103條第1項、第3條第1、2項亦分別規定甚明。查
      系爭中長期放款合約上立合約人處被告之印文，既為被告
      之印章所蓋用，則被告即應依該長期放款合約之文義，負
      連帶保證人之責任，至該中長期放款合約上被告之簽名，
      縱非其本人所親簽，亦不影響該中長期放款合約之效力。
      又被告固另請求本院向元大商業銀行調取被告於83年間至
      該銀行所開立之印鑑證明，欲證明放款合約書上之印文，
      係以偽刻之印章所蓋用，然查，一般民眾在與不同銀行往
      來時，使用不同之印章，以分散風險，乃係社會常情，是
      縱被告於元大商業銀行所開立之印鑑證明，與上開放款合
      約書上之印文不符，亦不足以證明放款合約書上之印文，
      即係以偽刻之印章所蓋用，是被告上開調查證據之聲請，
      本院認為核無必要，均附此敘明。
三、按抵押權所擔保者，除契約另有訂定外，固包括原債權、利
    息、遲延利息及實行抵押權之費用（參看民法第861條），
    惟依民法第323條之規定，債務人所提出之給付，應先抵充
    費用，次充利息，再充原本。次按債務人對於同一債權人負
    有原本及利息數宗債務，苟其給付不足清償全部債務，除經
    債權人同意，得先充原本後充利息外，應先充利息後充原本
    ，不許債務人僅以一方之意思予以變更，最高法院19年上字
    第989號判例參照。經查，據卷存前開分配表觀之，其上記
    載拍賣抵押物所得價款為160萬元，尚不足以清償被告所負
    之全部債務，是揆之上開規定及判例意旨，其清償次序自應
    先充費用、利息，再次充原本。而因違約金與利息之性質不
    同，我民法並無違約金先於原本抵充債務之規定，是該分配
    表以抵充執行費後所餘價款先抵充利息後，次即抵充違約金
    ，殊非有據，依法應於抵充利息後，如有所餘再以之次充原
    本，則依此核算結果，至87年9月28日止，原告對被告之借
    款債權本金金額應僅餘3,950,017元〔計算方式：4,023,436
    －73,419＝3,950,017〕，非如該分配表所載之不足額4,023
    ,436元。
四，末按，保證債務之所謂連帶，係指保證人與主債務人負同一
    債務，對於債權人各負全部給付之責任者而言，此就民法第
    272條第1項規定連帶債務之文義參照觀之甚明，最高法院著
    有45年臺上字第1426號判例可資參照。查被告為本件借款之
    連帶保證人，且主債務人即德周機械公司又未依約履行此項
    借款債務，則原告依法當得依據連帶保證之法律關係，請求
    被告連帶負償還責任。從而，原告請求被告應給付3,950,01
    7元及自87年9月29日起至清償日止，按週年利率百分之9.2
    計算之利息，其逾期在6個月以內者，按上開利率百分之10
    ，其逾期超過6個月者，按上開利率百分之20計算之違約金
    ，為有理由，應予准許。
五、本件事證已臻明確，兩造其餘攻擊防禦方法，核與判決結果
    不生影響，爰不逐一論述。
肆、訴訟費用負擔之依據：民事訴訟法第78條。
中    華    民    國   100    年    9     月    13    日
                  民事第二庭    法  官  黃炫中
正本係照原本作成。
如對本判決上訴，須於判決送達後20日內向本院提出上訴狀（須
附繕本）。如委任律師提起上訴者，應一併繳納上訴審裁判費。
中    華    民    國   100    年    9     月    13    日
                                書記官  呂偵光